【裁判字號】    92,上訴,127
【裁判日期】    920319
【裁判案由】    毒品危害防制條例
【裁判全文】
臺灣高等法院臺中分院刑事判決                    九十二年度上訴字第一二七號
    上  訴  人  臺灣南投地方法院檢察署檢察官
    被      告  乙○○
    指定辯護人  本院公設辯護人  丙○○
右上訴人因被告違反毒品危害防制條例案件，不服臺灣南投地方法院九十一年度訴字
第四七八號中華民國九十年十月三十日第一審判決（起訴案號：臺灣南投地方法院檢
察署九十一年度偵字第一五一八號），提起上訴，本院判決如左：
    主      文
上訴駁回。
    理      由
一、公訴意旨略以：被告乙○○於民國九十一年四月間，在不詳地點向綽號「阿明」
    之不詳年籍成年男子，購買數量不詳之第一級毒品海洛因，意圖販賣而持有之，
    為警於九十一年五月二日中午十二時三十分許，在南投縣埔里鎮○○○街四十四
    號，當場查獲並扣得被告持有第一級毒品海洛因（分裝為十五小包，每小包約為
    一公克，總含袋毛重四十二．六公克）、海洛因殘餘九包、塑膠杓子三支、玻璃
    吸食器二支、注射針筒二十五支及電子秤一台等物，因認被告涉有違反毒品危害
    防制條例第五條第一項之意圖販賣而持有第一級毒品罪嫌。
二、按犯罪事實應依證據認定之，無證據不得推定其犯罪事實；又不能證明被告犯罪
    ，應諭知無罪之判決，刑事訴訟法第一百五十四條、第三百零一條第一項分別定
    有明文。再被告之自白，不得作為有罪判決之唯一證據，仍應調查其他必要證據
    ，以察其是否與事實相符，刑事訴訟法第一百五十六條第二項亦定有明文。且按
    刑事訴訟法第一百五十六條第二項規定，被告雖經自白，仍應調查其他必要之證
    據，以察其是否與事實相符，立法目的乃欲以補強證據擔保自白之真實性，亦即
    以補強證據之存在，藉以限制自白在證據上之價值；而所謂補強證據，則指除該
    自白本身外，其他足資以證明自白之犯罪事實確具有相當程度真實性之證據而言
    ，雖其所補強者，非以事實之全部為必要，但亦須因補強與自白之相互利用，而
    足使犯罪事實獲得確信者，始足當之（最高法院七十四年台覆字第一０號判例參
    照）。次按刑事訴訟法上所謂認定犯罪事實之證據，係指足以認定被告確有犯罪
    行為之積極證據而言，該項證據自須適合於被告犯罪事實之認定，始得採為斷罪
    資料，最高法院二十九年上字第三一０五號著有判例。又認定犯罪事實所憑之證
    據，無論係直接證據或間接證據，在訴訟上用以證明事實之證據，須於通常一般
    之人均不致於有所懷疑，而得確信其為真實之程度者，始得據以為有罪之認定，
    倘其證明尚未達到此一程度，而有合理之懷疑性存在時，事實審法院復已就其心
    證上理由予以闡述，敘明其如何無從為有罪之確信，因而為無罪之判決者，亦不
    得遽以自己片面之觀點遽指其為違法，最高法院著有七十六年台上字第四九八六
    號判例可資參照。另按犯罪事實之認定，應憑真實之證據，倘證據是否真實尚欠
    明顯，自難以擬制推測之方法，為其判斷之基礎，亦經最高法院著有五十三年台
    上字第六五六號判例可資參照。
三、本件公訴人認被告乙○○涉有右揭意圖販賣而持有第一級毒品海洛因罪嫌，無非
    係以被告於警訊中坦承前開扣案物品是向綽號「阿明」之人購買的，而證人即被
    告之夫李功彥於警訊時亦陳稱：伊與被告家境小康，以伊目前所得無法負擔施用
    毒品費用等語，參諸四十二．六公克之海洛因市價不菲，且查獲時係分裝成十五
    小包，每包約一公克，被告不可能專為自己吸食而如此費心分裝，此外，並有電
    子秤一台扣案可稽，為其論罪之依據。
四、訊據被告乙○○對於其購買上開海洛因之事實，固不諱言，惟堅決否認有何意圖
    販賣而持有第一級毒品海洛因之犯行，辯稱：上開第一級毒品海洛因是伊向綽號
    「阿明」之人買來，是用來供自己施用的，因一次買多一點，比較便宜，且因為
    伊每二天施用一包海洛因，怕過量，才會分成那樣，伊確無販賣之意圖，而電子
    秤是綽號「阿明」者留給伊用的，因為伊於九十年十二月十日甫生一女，要照顧
    小孩，沒有時間常常去購買毒品，且出門不方便帶一大包毒品，只好一次買比較
    多的毒品海洛因，請綽號「阿明」之人幫伊分裝，方便伊施用，且伊因無法時常
    跑藥局，注射針筒也一次買了三包，共三十支，其中五支注射針筒已用掉了，伊
    並非買來要販賣等語。
五、經查：
（一）本件被告所持有為警查獲之第一級毒品海洛因，含袋毛重雖共有四十二．六公
      克，但經送請法務部調查局檢驗結果，合計淨重三三．０九公克，而其純度僅
      有百分之二十二．一六，全部之純質淨重則僅為七．三三公克，有該局九十一
      年六月十二日調科壹字第九七ＯＯＯ一七三三號鑑定通知書一紙在卷可憑（見
      偵查卷第三十九頁），顯然數量並非甚鉅，公訴人認前開查扣之第一級毒品海
      洛因市價不菲，即有誤會。而證人即被告之夫李功彥於警訊時固陳稱：伊目前
      所從事之行業一天大約二千元，與被告家境小康，以伊目前所得無法負擔施用
      毒品費用等語，但證人李功彥於警訊時亦已證稱：伊雖無法負擔被告施用毒品
      之費用，但伊會向伊老闆借支，共借支三萬元等語，則被告施用毒品費用之來
      源非僅其夫李功彥之薪資所得一途，猶有可能透過借貸或以積欠販賣者購毒款
      等方式而獲取毒品施用，自難僅憑被告之夫李功彥曾證稱伊家境小康，無法負
      擔被告施用毒品費用乙節，即遽認被告必有販賣海洛因毒品之意圖。
（二）被告於右揭時、地遭警查獲後，經警於同日下午七時許採取其尿液送請初驗及
      複驗結果，均係呈嗎啡陽性反應，此分別有南投縣政府衛生局九十一年五月八
      日投衛局檢字第九一ＯＯ七八五八號尿液檢驗單及內政部警政署刑事警察局九
      十一年六月十一日刑鑑字第Ｚ000000000號鑑驗通知書各一份附卷可
      稽（見原審卷第八十五頁、第八十六頁），且有已供被告施用之第一級毒品海
      洛因殘餘九包及玻璃吸食器二支、塑膠杓子三支扣案可資佐證，足見被告確有
      施用第一級毒品海洛因之陋習，則被告上開所辯扣案之第一級毒品海洛因係供
      伊施用者乙節，尚非全然不可信，自難逕謂該查扣之第一級毒品海洛因必係被
      告意圖供販賣而持有。
（三）所謂「意圖販賣」係屬主觀不法構成要件，行為人內心是否有此意圖，除行為
      人犯後對其犯行自白外，於客觀上，理應有被告向外積極連絡買主等兜售毒品
      之行為，始可資以彰顯其意圖。證人劉進義（即南投縣警察局埔里分局警員）
      於原審調查時到庭結證稱：「（問：當天查獲情形？）被告是通緝犯。我接到
      線索，守候中看到被告的先生（指李功彥），經由她先生的同意，帶我上二樓
      看沒有人，再上三樓，有兩個男的及被告在場，沒有看到毒品交易的情形，桌
      子上有毒品及注射針筒，我當場告知被告另案通緝，她說桌上的毒品不是她的
      ，我就告訴她有無毒品要自己交出來，她就帶我到她二樓房間，把毒品及相關
      的物品交給警方。（問：當天有無查緝到販賣毒品或毒品交易的事證？）沒有
      ，我當時要搜被告的帳冊也沒有找到，我們是要去抓通緝犯，不是要去抓販毒
      的，只是剛好有看到毒品，據她（指被告）先生告訴警方被告有在吸毒，但是
      沒有提到有販賣毒品的事情」等語（見原審卷第三十四頁），是警方當時係因
      查緝通緝中之被告始扣得前開毒品海洛因等物，並非依據他人指證被告意圖販
      賣毒品始前往查緝者。且當天亦查無被告有何販賣毒品或毒品交易之事證，則
      除前開扣案物外，並無確切證據足以證明被告確有因施用而持有前開第一級毒
      品海洛因，其後始變異為販賣意圖之事實，自難單憑查扣被告持有第一級毒品
      海洛因（分裝為十五小包，每小包約為一公克，總毛重四十二．六公克）等情
      ，即認被告持有前開海洛因毒品係供意圖販賣所用。
（四）被告與其夫李功彥確育有一女，姓名為李品萱，係九十年十二月十日出生之事
      實，有法務部戶役政連結作業系統查詢表一份附卷可稽（見原審卷第八十九頁
      ），顯然當被告於九十一年五月二日為警查獲時，其女李品萱僅係四、五月大
      之女嬰而已，確實需要母親之照顧。再參諸扣案之注射針筒亦多達二十五支，
      足徵被告上開所辯因照顧小孩，沒有時間時常購買毒品及注射針筒，乃一次購
      買多量之海洛因及注射針筒，並將毒品海洛因予以分裝方便施用等語，應非無
      據。按毒品海洛因具有成癮性，並經毒品危害防制條例列為第一級毒品，買受
      人因其自身施用毒品之行為，無法見容於社會，且須施以觀察、勒戒或強制戒
      治，施用毒品者除認識毒品之危害性而自願戒斷外，一般而言，當會隱諱其施
      用毒品之行為，且買受毒品非可公然為之，買受行為對於施用毒品者而言存有
      被查獲施用毒品之風險，是以一次購入可供多日施用之數量，並予以分裝，尚
      難遽認有違常情，公訴人認被告不可能專為自己吸食而費心分裝毒品海洛因，
      尚泛積極證據證明，此部分純係推測之詞，難以認係真實。
（五）扣案之電子秤上確殘留有微量第一級毒品海洛因成分，亦有內政部警政署刑事
      警察局九十一年八月二十七日刑鑑字第Ｚ000000000號鑑驗通知書一
      紙在卷可憑（見原審卷第二十五頁），足見該電子秤確秤量過毒品海洛因之重
      量甚為明顯，而本件被告確曾施用第一級毒品海洛因，且未查獲被告有何尋求
      買主販賣海洛因之意圖，則該電子秤殘留有微量第一級毒品海洛因成分至多僅
      能證明曾秤量過毒品海洛因之重量而已，尚不足以證明被告持有該電子秤之目
      的即係為意圖販賣毒品海洛因時秤量毒品重量所使用。
（六）綜上所述，本件在無其他積極事證足資證明被告意圖販賣而持有第一級毒品海
      洛因，尚難僅憑公訴人所認之上開事證，即率以認定被告確有意圖販賣而持有
      第一級毒品海洛因之犯行。此外，復查無其他積極證據足認被告有何公訴人所
      指之意圖販賣而持有海洛因之犯行，即不能證明被告犯罪。
六、原審以不能證明被告上開罪行，依法諭知無罪，核無不合，上訴人即公訴人以如
    被告持有上開海洛因係供己使用，當可自行酌取施用，無以電子秤量秤之必要；
    又係因查緝通緝犯而發現被告持有毒品，員警自無任何有關被告販賣毒品之事證
    ，當無以之作為有利被告之證據，認被告仍應成立意圖販賣第一級毒品海洛因之
    犯行為由，而提起上訴。惟本件既有上開疑點無法證明被告意圖販賣第一級毒品
    海洛因，則公訴人上訴意旨仍執上詞指摘原判決不當，自無理由，應予駁回。另
    被告當日為警查獲持有第一級毒品海洛因十五小包（每小包約為一公克，總含袋
    毛重四十二．六公克）、海洛因殘餘九包，其施用毒品部分，業經臺灣南投地方
    法院檢察署檢察官於九十一年八月二十一日以九十一年度毒偵字第三九六號起訴
    ，並經臺灣南投地方法院於九十一年十一月十五日以九十一年度訴字第五四四號
    判處有期徒刑八月確定，有臺灣南投地方法院檢察署檢察官九十一年度毒偵字第
    三九六號起訴書暨臺灣高等法院被告全國前案紀錄表各一紙在卷為憑，其持有上
    開第一級毒品海洛因業已為施用第一級毒品海洛因所吸收，自不得對被告另論以
    持有海洛因之罪，併予敘明。
據上論結，應依刑事訴訟法第三百六十八條，判決如主文。
本案經檢察官甲○○到庭執行職務。
中      華      民      國      九十二     年     三      月    十九    日
                                臺灣高等法院臺中分院刑事第三庭
                                      審判長法  官  陳  朱  貴
                                            法  官  廖  柏  基
                                            法  官  胡  忠  文
右正本證明與原本無異。
檢察官得於十日內上訴。
被告不得上訴。
如不服本判決應於收受送達後十日內向本院提出上訴書狀，其未敘述上訴之理由者並
得於提起上訴後十日內向本院補提理由書（均須按他造當事人之人數附繕本）。
                                            書記官  林  世  傑
中      華      民      國      九十二     年     三      月    十九    日
                                                                        Ｒ


司法院資訊處製作；財團法人民間司法改革基金會備份。
